【裁判字號】    97,訴,2274
【裁判日期】    971231
【裁判案由】    誣告
【裁判全文】
臺灣板橋地方法院刑事判決              97年度訴字第2274號
公  訴  人  臺灣板橋地方法院檢察署檢察官
被      告  丙○○
            戊○○
上二人共同
選任辯護人  董德泰  律師
            金  鑫  律師
上列被告等因誣告案件，經檢察官聲請以簡易判決處刑（95年度
偵字第2251號），本院認不得以簡易判決處刑，改依通常程序審
理，判決如下：
    主  文
丙○○、戊○○均無罪。
    理  由
一、本件聲請簡易判決處刑意旨（下稱公訴意旨）略以：被告丙○○、戊○○2 人原係夫妻關係，渠2 人明知告訴人即被告
    戊○○之友人乙○○並未搶奪被告戊○○之男戒，竟共同基
    於意圖使告訴人乙○○受刑事處分之犯意聯絡，於民國91年
    8 月7 日晚間9 時45分許，向臺北市政府警察局中山分局中
    山一派出所謊稱告訴人乙○○於同日晚間9 時許，在臺北市
    ○○○路1 段120 號前搶奪被告戊○○男戒之虛偽事實，而
    向該管公務員誣告告訴人乙○○有前揭搶奪之犯行；因認被
    告丙○○、戊○○2 人均涉犯刑法第169 條第1 項之誣告罪
    嫌。
二、按犯罪事實應依證據認定之，無證據不得認定犯罪事實；不
    能證明被告犯罪者，應諭知無罪之判決，刑事訴訟法第154
    條第2 項、第301 條第1 項分別定有明文。又認定不利於被
    告之事實，須依積極證據，苟積極證據不足為不利於被告事
    實之認定時，即應為有利於被告之認定，更不必有何有利之
    證據；再犯罪事實之認定，應憑真實之證據，倘證據是否真
    實尚欠明確，自難以擬制推測之方式，為其判斷之基礎；刑
    事訴訟上證明之資料，無論為直接或間接證據，均須達於通
    常一般之人均不致有所懷疑，而得確信其為真實之程度，始
    得據為有罪之認定，若其關於被告是否犯罪之證明未能達此
    程度，而有合理懷疑之存在，致使無從形成有罪之確信，根
    據「罪證有疑，利於被告」之證據法則，即不得遽為不利被
    告之認定，最高法院30年上字第816 號、53年台上字第656
    號、76年台上字第4986號分別著有判例可資參照。次按誣告
    罪之成立，須其申告內容完全出於憑空捏造，若所告尚非全
    然無因，衹因缺乏積極證明致被誣告人不受訴追處罰者，尚
    難遽以誣告論罪；誣告罪之成立，以意圖他人受刑事處分虛
    構事實而向該管公務員申告為其要件，故其所訴事實，雖不
    能證明係屬實在，而在積極方面尚無證據證明其確係故意虛
    構者，仍不能遽以誣告罪論處（最高法院43年台上字第251
    號、46年台上字第927 號判例意旨參照）。
三、訊之被告丙○○、戊○○2 人均堅詞否認有何誣告犯行，辯
    稱：被告戊○○與告訴人乙○○前於91年7 月間，相約一同
    前往泰國旅遊，期間告訴人乙○○看中1 只男戒，惟因告訴
    人乙○○當時無現金支付，乃請被告戊○○先代為刷卡購買
    ，待告訴人乙○○回國後再行償還，嗣被告戊○○與告訴人
    乙○○回國後，被告戊○○因須繳納卡費，乃向告訴人乙○○催討購買該只男戒之款項，惟因告訴人乙○○遲遲無法償
    還，被告戊○○乃要求告訴人乙○○返還該只男戒，雙方於
    91年8 月初某日，相約在臺北市○○○路與南京東路路口處
    之麥當勞速食店，由告訴人乙○○將該只男戒返還予被告戊○○；之後因為告訴人乙○○表示希望能取回該只男戒，願
    意將購買戒指之款項還給被告戊○○，而約被告戊○○於91
    年8 月7 日晚間9 時許，在臺北市○○○路○ 段120 號前之
    西雅圖咖啡店前還款換回戒指，被告戊○○唯恐事情生變，
    乃請前夫即被告丙○○陪同前往赴約；嗣雙方於約定時間抵
    達現場，被告丙○○先下車，欲向被告乙○○收取款項，此
    時告訴人乙○○之弟林秋賢（所涉搶奪、恐嚇等犯行，另案
    經檢察官為不起訴處分確定）即上前，對被告丙○○喝稱：
    「你要用哪一隻手拿錢？我黑道白道都可以！」，兩人並發
    生口角爭執，被戊○○在車內見狀，發現情況有異，乃先撥
    打電話報警，並下車上前欲阻止爭吵，此時林秋賢、林秋賢
    之友人林志偉（所涉搶奪、恐嚇等犯行，亦另案經檢察官為
    不起訴處分確定）、告訴人乙○○等人即上前推擠被告戊○○，並發生拉扯，過程中被告戊○○手中之男戒即遭搶走，
    故而被告戊○○、丙○○2 人始會於當日晚間9 時45分許，
    前往警局對告訴人乙○○提出搶奪之告訴；上開告訴人乙○○所涉搶奪案件，嗣雖經檢察官以告訴人乙○○犯罪嫌疑不
    足而為不起訴處分確定，惟被告2 人當時所訴均屬事實，並
    無捏造誣告之情，不能因被告2 人對於所訴事實無法提出事
    證證明告訴人乙○○犯罪，即論被告2 人以刑法之誣告罪責
    等語。
四、經查，被告丙○○、戊○○2 人於91年8 月7 日晚間9 時45
    分許，共同前往臺北市政府警察局中山分局中山一派出所，
    指稱告訴人乙○○於同日晚間9 時許，在臺北市○○○路○
    段120 號前搶奪被告戊○○之男戒，而對告訴人乙○○提出
    搶奪之告訴，嗣告訴人乙○○所涉上開搶奪案件，經警局移
    送臺灣板橋地方法院檢察署檢察官偵查後，認告訴人乙○○
    犯罪嫌疑不足，而以91年度偵字第17756 號為不起訴處分確
    定，此為被告丙○○、戊○○2 人所自承，且經本院核閱上
    開偵查卷宗全卷無訛，自堪信屬實。次查，本件公訴人認被
    告丙○○、戊○○2 人涉犯刑法第169 條第1 項之誣告罪嫌
    ，無非係以：依告訴人乙○○之指訴、證人即告訴人乙○○
    之友人丁○○、甲○○等人於偵查中之證述情節，足認告訴
    人乙○○自始未曾將該只男戒交還予被告戊○○，亦即該只
    男戒於案發當時，原本即在告訴人乙○○之持有管領下，告
    訴人乙○○自無何搶奪該只男戒之可能，被告2 人竟指稱告
    訴人乙○○搶奪被告戊○○手中之該只男戒，顯係虛捏事實
    而誣告告訴人乙○○等情，為其主要論據。從而，本件所應
    審認者，乃公訴人所提出之事證，是否足以認定本件案發當
    時，該只男戒原確係在告訴人乙○○之持有管領中？
  (一)告訴人乙○○於偵查中及本院審理時，固指稱及結證略稱：
    伊與被告戊○○原本係男女朋友，91年7 月間兩人一起在泰
    國遊玩期間，被告戊○○刷卡購買該只男戒送給伊，回國之
    後，伊與被告戊○○因故分手，被告戊○○就要求伊退還購
    買該只男戒的錢約新臺幣（下同）3 萬多元，因為伊很喜歡
    該只男戒，希望能保留該戒指，故而同意還被告戊○○錢，
    之後伊就約被告戊○○在案發時、地見面，欲還錢給被告戊○○，伊為了籌得還被告戊○○之3 萬元，還在案發前2 、
    3 天，委託友人丁○○將該只男戒拿去銀樓典當，但沒有當
    到錢，伊於案發當天下午又向友人甲○○借得3 萬元現金，
    欲還給被告戊○○，未料晚上見面後還沒說到話，被告戊○○竟向巡邏至該處之警員指稱伊搶奪該只男戒，事實上該只
    男戒始終都在伊手上，從來未曾交還給被告戊○○，直到案
    發當天晚上到警局後，始由警員將該只男戒自伊手中取下交
    給被告戊○○等情；惟查：
  1.依告訴人乙○○上開指（證）述情節，該只男戒原係被告戊○○與告訴人乙○○同遊泰國期間，由被告戊○○購買而贈
    送予告訴人乙○○，之後兩人因故分手，被告戊○○要求告
    訴人乙○○償還購買該指男戒之費用，告訴人乙○○始主動
    約被告戊○○在案發時、地交付款項；是依告訴人乙○○上
    開所述情節，該只男戒原既係其因受贈而取得，本無須支付
    任何對價，即得終局保有之，嗣被告戊○○以分手為由，要
    求告訴人乙○○償還購買戒指之款項，姑不論告訴人乙○○
    主觀上認為該要求是否合理，此等要求對其而言，無疑屬增
    加原所未預期之負擔，且告訴人乙○○復自承係透過典當、
    借貸等管道籌措償還被告戊○○之款項，顯見其本身並無充
    裕之資金償還該筆款項；於此情形下，倘該只男戒確如告訴
    人乙○○所言，始終均在其持有管領之下，就告訴人乙○○
    之立場而言，其實無主動與被告戊○○處理該筆款項之動機
    ，毋寧係採取被動之姿態、靜觀被告戊○○有無求償之具體
    行動以為因應，對其自身較屬有利，然告訴人乙○○竟主動
    約同被告戊○○見面欲償還款項，已與常情不符；況且，倘
    告訴人乙○○確有主動償還款項之意，其大可採取轉帳、匯
    款等較為簡便之方式為之，亦可避免分手後兩人仍須面對面
    之窘狀，又何須大費周章、必與被告戊○○相約於案發時、
    地見面？從而，告訴人乙○○上開所述情節，已難令人無疑
    ；反之，被告戊○○辯稱：該只男戒前已由告訴人乙○○返
    還予伊，嗣告訴人乙○○表示希望償還款項取回該戒指，始
    約伊在案發時、地見面，欲還款換回戒指等情，則較與情理
    相符，尚非全無足採。
  2.又告訴人乙○○固指（證）稱：伊為籌得償還被告戊○○之
    款項，有於案發前2 、3 天，委託友人丁○○將該只男戒拿
    去銀樓典當等情；然查，告訴人乙○○既稱其係因很喜歡該
    只男戒，希望能保留該戒指，始同意償還被告戊○○購買戒
    指之款項云云，則其竟會為籌措償還被告戊○○之款項，反
    將該只戒指交由友人持往銀樓典當，此實屬自相矛盾之舉，
    已難遽信。再者，證人丁○○於告訴人乙○○前揭搶奪案件
    偵查中92年3 月27日檢察官訊問時，到庭結證略稱：告訴人
    乙○○曾將該只男戒交予伊去當舖問價錢，時間伊不記得了
    ，當時伊問得之價錢是3,000 元等情（見臺灣板橋地方法院
    檢察署91年度偵字第17756 號偵查卷宗【下稱告訴人乙○○
    搶奪案偵查卷】第127 至第128 頁之訊問筆錄），嗣證人丁○○於本院審理時，則到庭結證略稱：伊記得告訴人乙○○
    拿該只男戒委託伊去當舖問價錢的日期，應該是在本件搶奪
    案發的當天或隔天而已，因為伊去問當舖的價格只有1,500
    元還是3,500 元，與告訴人乙○○所稱該戒指有2 、3 萬元
    價值差太多，且案發後告訴人乙○○在警局有打電話給伊，
    說是因為該只戒指的事情被別人告搶奪，而該戒指是伊甫幫
    告訴人乙○○拿去當的，故伊對於該日期之間隔印象深刻等
    情（見本院97年12月19日審判筆錄第8 頁、第10至第11頁）
    ；揆諸證人丁○○上開歷次證述之情節，其於較接近案發時
    間之92年3 月27日偵查中檢察官訊問時，對於其受告訴人乙○○所託持該只男戒向當舖詢價之時間，既已答稱「時間不
    記得了」，而其於事隔數年後之97年12月19日本院審理時，
    反能清楚陳述持戒指向當舖典當之時間係在案發之當天或隔
    天，且「印象深刻」，此顯已與常情相悖，難保證人丁○○
    無刻意附和告訴人乙○○之情，其證詞之可信度自值懷疑；
    況且，證人丁○○於本院審理時，另結證稱：伊受告訴人乙○○所託持戒指向當舖詢價之時間，係在上午8 、9 點左右
    ，伊在同日上午9 點半之前就將戒指還給告訴人乙○○等情
    （見本院同上審判筆錄第13至第14頁），此亦與告訴人乙○○於本院審理時結證所述：伊記得證人丁○○將該只男戒拿
    去詢價後，係在晚上始返還該戒指予伊等情（見本院同上審
    判筆錄第27頁），兩者亦顯不相合致；尤其，倘證人丁○○
    持該只男戒向當舖詢價之結果，該戒指僅能典當得1,500 元
    至3,500 元之價額，亦即該只男戒之實際市場交易價值，僅
    有區區數千元，告訴人乙○○於知悉上情後，竟仍願以高出
    行情數倍（甚至十數倍）之3 萬元高價償還予被告戊○○，
    以求保留該只男戒，此亦屬難以置信之事。從而，告訴人乙○○此部分所指（證）述之情節，既有前揭之瑕疵可指，難
    以遽採，自無從憑以認定該只男戒於案發當時，原確已在告
    訴人乙○○持有管領中之事實。
  3.至告訴人乙○○另（指）證稱：伊為籌得償還被告戊○○之
    款項，有於案發當天下午向友人甲○○借得3 萬元現金等情
    ；惟查，被告戊○○亦辯稱：告訴人乙○○係因欲取回該只
    男戒，表示願償還當初購買該戒指之款項，故而與其約在案
    發時、地交付款項換回該只男戒等語；從而，縱認告訴人乙○○於案發前確有向其友人甲○○借得現金3 萬元之事實，
    且該筆款項借貸之目的亦確係欲作為交付被告戊○○之用，
    然該筆款項是否確如告訴人乙○○所述，係單純償還予被告
    戊○○之原購買戒指款項，抑或係如被告戊○○所辯，係告
    訴人乙○○欲以之換回前已返還予被告戊○○之該只男戒，
    則無從憑以究明，尚難逕執為不利於被告戊○○、丙○○等
    人之事實認定。從而，告訴人乙○○上開指（證）述之情節
    ，亦無從憑以認定該只男戒於案發當時，原確已在告訴人乙○○持有管領中之事實，甚屬灼然。
  (二)次查，證人丁○○於告訴人乙○○前揭搶奪案件偵查中檢察
    官訊問時，固到庭結證略稱：告訴人乙○○自泰國回來後，
    一直到案發前，除告訴人乙○○曾委託伊持該只男戒向當舖
    詢價外，該只男戒都戴在告訴人乙○○的手上等情（見前述
    告訴人乙○○搶奪案偵查卷第127 至第128 頁之訊問筆錄）
    ；惟查，證人丁○○證稱曾受告訴人乙○○之託持該只男戒
    向當舖詢價乙節，存有諸多不合情理之處，其證述內容亦與
    告訴人乙○○所指（證）述之情節不相合致，難認屬實，此
    已詳前述，是其所證述關於案發前該只男戒均一直戴於告訴
    人乙○○手上乙節，是否亦有刻意維護、附和告訴人乙○○
    之情，已非無疑問；況且，證人丁○○於本院審理時到庭接
    受交互詰問，亦證稱：伊於91年間並未天天均與告訴人見面
    ，大約是2 、3 天見一次面，伊與告訴人乙○○之工作地點
    亦不相同等語（見本院同上審判筆錄第9 頁），是依證人丁○○上開於本院審理時證述之情節，其於91年7 、8 月間本
    件案發前，並非每日均與告訴人乙○○見面，且兩人縱有見
    面，其每次相處之時間亦未必長久，衡諸戒指之體積甚小，
    尚非屬醒目之飾物，證人丁○○與告訴人乙○○見面時，是
    否每次均會特別注意到該只男戒仍持續戴於告訴人乙○○手
    上等細節，實值懷疑；從而，證人丁○○證稱該只男戒於案
    發前均一直戴於告訴人乙○○之手上乙節，亦缺乏可資憑信
    之基礎，無從遽信。
  (三)末查，證人甲○○於告訴人乙○○前揭搶奪案件偵查中檢察
    官訊問時，及嗣於本院審理時，固到庭結證略稱：本件案發
    前，告訴人乙○○確有前往伊位於桃園之住處，向伊借得現
    金3 萬元等語（見前述告訴人乙○○搶奪案偵查卷第139 至
    第140 頁之訊問筆錄，本院前揭審判筆錄第15至第22頁）；
    惟查，本件縱認告訴人乙○○於案發前確有向證人甲○○借
    得現金3 萬元，及該筆款項借貸之目的確係欲作為交付被告
    戊○○之用等情，然此尚不足憑為認定前揭男戒於案發當時
    ，原確已在告訴人乙○○持有管領中之事實，此詳前述，是
    證人甲○○此部分證述之情節，亦無從執為不利於被告戊○○、丙○○等人之事實認定，其理至明。
五、綜上所述，本件公訴人所提出之事證，尚不足以證明被告戊○○、丙○○2 人所指訴遭告訴人乙○○搶奪之該只男戒，
    於案發當時原已在告訴人乙○○持有管領下之事實，縱告訴
    人乙○○被訴搶奪案件，經檢察官以犯罪嫌疑不足而為不起
    訴處分確定，亦不能憑以逕認被告戊○○、丙○○2 人有何
    誣告之行為；此外，本院復查無其他積極證據足認被告2 人
    有何公訴人所指之犯行，揆諸首揭條文規定及判例意旨，不
    能證明被告2 人犯罪，即應為無罪之諭知，以昭審慎。
據上論斷，應依刑事訴訟法第452 條、第301 條第1 項，判決如
主文。
本案經檢察官連思藩到庭執行職務
中    華    民    國    97    年    12    月    31    日
                刑事第十五庭  審判長法  官  張江澤
                                    法  官  陳海寧
                                    法  官  劉景宜
上列正本證明與原本無異。
如不服本判決，應於判決送達後10日內敘明上訴理由，向本院提
出上訴狀 (應附繕本) ，上訴於臺灣高等法院。其未敘述上訴理
由者，應於上訴期間屆滿後20日內向本院補提理由書「切勿逕送
上級法院」。
                                    書記官  謝秀青
中    華    民    國    98    年    3     月    11    日


司法院資訊處製作；財團法人民間司法改革基金會備份。
